臺灣高等法院刑事判決　　　　　　　　100年度上易字第629號
上　訴　人　臺灣板橋地方法院檢察署檢察官
被　　　告　賴垂來
選任辯護人　李進成律師
　　　　　　彭珮瑄律師
上列上訴人因被告公共危險案件，不服臺灣板橋地方法院99年度
易字第822號，中華民國100年1月28日第一審判決（起訴案號：
臺灣板橋地方法院檢察署98年度偵字第28385號），提起上訴，
本院判決如下：
    主  文
原判決撤銷。
賴垂來失火燒燬現有人所在之建築物，處拘役拾日，如易科罰
金，以新臺幣壹仟元折算壹日。
    事  實
一、賴垂來係「聯源汽車材料行」負責人，向「年代企業社」負
    責人陳文魁承租門牌號碼臺北縣土城市（現改制為新北市土
    城區，下同）金城路2段28之1號之建物，作為置放汽車零件
    、經營汽車維修及相關辦公業務之廠房使用，本應注意電源
    線路配置安全，並隨時或定期檢修、維護電路設備，以防止
    火災之發生，而依當時情形，並無不能注意之情事，竟疏未
    注意及此，未隨時或定期檢修、維護電源配線，致於民國98
    年8月28日上午7時20分許，上開廠房未有人所在之際，因該
    廠房辦公室內部東北側配置之電源線短路後起火，引燃周圍
    木質家具及電器設備，火勢因而往西延燒燒燬上址同路段26
    之1號、有黃錦庭1人所在之「新林貨運有限公司」辦公廠房
    （負責人郭上任向陳文魁租用），往南延燒燒燬未有人所在
    、同路段26之2號之「喜來登家具行」展示賣場（負責人王
    正義向陳文魁租用）及同路段26之3號之「年代企業社」印
    刷廠房（負責人陳文魁所有）、同路段26之4號之「鴻霸金
    屬門有限公司」辦公廠房（負責人呂學哲向陳文魁租用）。
    嗣經新北市政府消防局據報前往處理，撲滅火勢，並為現場
    勘查鑑識，因而查悉上情。
二、案經新北市政府警察局土城分局移送臺灣板橋地方法院檢察
    署檢察官偵查起訴。
    理  由
壹、程序方面
一、卷附新北市政府消防局98年9月22日第H09H28H1號火災原因
    調查鑑定書、內政部消防署火災證物鑑定報告及新北市政府
    消防局火災證物鑑定報告，固係被告以外之人於審判外之陳
    述，惟上開鑑定書、報告係由新北市政府消防局及內政部消
    防署人員依消防法第26條第1項之規定，調查、鑑定火災原
    因後，執行火災鑑定公務所出具之書面鑑定報告，而調查、
    鑑定火災原因乃消防機關之日常業務項目，此調查報告書即
    屬公務員職務上製作之證明文書，檢察官、被告及辯護人均
    未主張及釋明有何顯不可信之情況，依刑事訴訟法第159條
    之4第1款規定，自得作為證據。
二、次按被告以外之人於審判外之陳述，雖不符前四條之規定，
    而經當事人於審判程序同意作為證據，法院審酌該言詞陳述
    或書面陳述作成時之情況，認為適當者，亦得為證據；當事
    人、代理人或辯護人於法院調查證據時，知有第159條第1項
    不得為證據之情形，而未於言詞辯論終結前聲明異議者，視
    為有前項之同意；刑事訴訟法第159條之5定有明文。查，除
    前開證據之外，本判決下列認定事實所引用之證據資料（包
    含人證與文書證據等），並無證據證明係公務員違背法定程
    序所取得；而檢察官、被告及辯護人對本院提示之卷證，亦
    均表示對於證據能力沒有意見而不予爭執，且迄至言詞辯論
    終結前亦未再聲明異議，本院審酌上開證據資料製作時之情
    況，尚無違法不當或證明力明顯過低之瑕疵，亦認以之作為
    證據，應屬適當。
貳、實體方面
一、訊據被告賴垂來矢口否認有何公共危險犯行，辯稱：其經營
    之汽車材料行乃一開放的空間，若係自其材料行內起火，應
    可一目瞭然，且其廠房未與後面建築物緊鄰，尚有一段空隙
    相隔，應不可能延燒至後方之建築物，況依火災目擊者呂禮
    圳、辛金全之證述，起火點應係在其新林貨運有限公司之水
    塔下方，且當時消防隊據報到場後，係先搶救其廠房後方之
    傢俱行及貨運行，最後才撲救其廠房，是其材料行因本件火
    災受損極為輕微，顯見本件火災之起火點應不在其廠房內云
    云。辯護人辯護意旨略以：本件新北市政府消防局火災原因
    鑑定書關於「起火處」之認定有誤，因鑑定人員錯估現場建
    築物相對位置，在做火流的判斷的時候沒有考慮風勢的方向
    ，也沒有考慮到建築物材質的不同，更沒有考慮到火災當時
    現場消防人員撲救之先後順序，造成以火流作為起火點之判
    斷方式有偏差，且證人唐勝榮於原審也證稱被告廠內也有裝
    上漏電斷路器，只要屋內有短路的情形就會斷電，後來證明
    110V的斷路器也沒有啟動，鑑定報告並未指出被告屋內的配
    電有220V及110V的無熔絲開關，為什麼他們找到的熔痕跡證
    ，被告的用電是110V的用電，但是鑑定報告並沒有指出為何
    110V的無熔絲開關及漏電斷路器均未跳脫。又鑑定報告也看
    出灰燼發現有花線，但花線是汽車的引擎用的，被告就是開
    修理廠的，所以這個檢體的來源就有錯誤，因為可能是汽車
    裡面的電線，而不是屋內使用的電線，不是房子所用的花線
    ，所以鑑定報告並沒有辦法證明被告的屋內確實有電線短路
    的情形，是該鑑定書就「起火原因」之認定顯有瑕疵，故本
    件火災非自被告的廠房內開始著火。又被告就本件失火結果
    之發生並無注意義務之違反或有何預見可能性，自不得以推
    測方式認被告就本件火災之發生有過失而遽論其罪責云云。
二、經查：
  (一)被告所經營之「聯源汽車材料行」（位於新北市○○市○○
    路28之1號，下稱28之1號）與相鄰之「新林貨運有限公司」
    、「喜來登傢俱行」、「年代企業社」印刷廠房、「鴻霸金
    屬門有限公司」、「新北市○○道協會訓練中心」（依序位
    於同路2段26之1號至26之5號，以下分別稱26之1號、26之2
    號、26之3號、26之4號、26之5號）於98年8月28日上午7時
    20分許發生火警，新北市消防局獲報派員前往灌救，消防隊
    員於同日7時27分許到達現場，並於同日13時許完全撲滅，
    同日經新北市消防局火災調查課人員到場勘查：
  26之2號至26之5號建築物外觀東、西側鐵皮受燒變色、變形
    痕跡，皆以愈進北側方向愈為顯著，愈進南側變色程度愈輕
    微，且建物結構愈趨完整，顯見火流係由北側往南側方向竄
    燒，且建物鐵皮均往內部傾倒、塌陷，顯見火勢係由建物內
    部起燃；另檢視案發初期上述各址內部燃燒狀況，26之4號
    、26之5號內部均未明顯受燒，故可排除其為起火戶之可能
    性；26之3號內部物品雖嚴重燒損，然屋內鋼架均向北側方
    向倒塌，其南側與26之4號相鄰之牆面結構仍大致完好，故
    研判火勢係由北側往南側方向延燒。
  26之2號因內部堆放大量傢俱等易燃物品，故室內木質隔間
    、傢俱等物均呈嚴重碳化、燒失狀，其鐵皮、鋼架亦嚴重燒
    損塌陷；檢視其西側鐵皮牆面及鐵捲門燒損情形及內部西側
    處物品碳化、殘留狀況，均以愈靠南側愈為完好，檢視天花
    板輕鋼架變形、彎曲程度以愈北側處愈顯嚴重，顯見火流係
    由北側往南側方向延燒。
  檢視26之2號建物鐵皮牆面燒損情形，鐵皮上半部氧化變化
    情形均較下半部嚴重，檢視北側處與28之1號相隔之木質裝
    潢隔間牆，近地面之角材仍有部分殘留，上方木質隔板及支
    架均已燒失，顯見火勢係由上方處向下發展，又檢視該址北
    側鐵皮牆面近西側上方處變色情形最顯嚴重，該址屋頂鐵皮
    亦以靠西北側處氧化變色跡象最為顯著，故綜合上述，研判
    火勢係由26之2號西北側上方處往四周方向延燒。
  26之1號南側建築物之1樓司機休息室內部並未受燒，僅東側
    處天花板輕微變形，檢視該址1樓東側盥洗室亦無明顯受燒
    跡象，僅於上方天花板石綿瓦、鐵皮屋頂處發現燒損變色痕
    跡，盥洗室上方木質支架近東側處明顯受燒碳化，近西側處
    則較為完好，顯見火勢係由26之1號東側上方處往西側方向
    延燒。
  26之1號南側建築物2樓辦公室內部屋頂鋼架及四周鐵皮牆面
    均以愈靠東側處受燒氧化、變形彎曲程度較顯嚴重，辦公室
    西側物品殘留情形亦較東側處完整，且東側處木質地板有部
    分燒穿，又檢視窗外與28之1號相鄰之鐵皮以近東側28之1號
    方向氧化變色情形較為顯著，故研判火勢係由東側28之1號
    往西側方向延燒。
  28之1號北側汽車維修區內部物品大致保持完好並未受燒，
    該址內僅西南側辦公室及貨櫃屋附近處所有明顯燒損跡象，
    檢視屋頂鐵皮受燒變色程度，亦以該址辦公室上方處最顯嚴
    重，顯見該址內部火勢係由西南側處起燃。
  比較28之1號西南側貨櫃之北側入口處金屬門板、上方屋頂
    及貨櫃東、西側牆面鐵皮、貨櫃內部物品殘留情形，均為東
    側處燒損程度較西側劇烈，顯見火勢係由貨櫃東側往西側方
    向竄燒；又比較貨櫃鐵皮南北方向之氧化變色情形及貨櫃內
    層泡棉殘留狀況，則以貨櫃北側處較顯嚴重，且檢視貨櫃南
    側牆面並遺留有一半「V」字型燒痕，顯見火勢係由貨櫃北
    側往南側方向延燒。
  檢視28之1號南側鐵皮牆面上半部變色較為顯著，鐵皮下半
    部變色程度較顯輕微，南側地面處擺放物品僅輕微燒熔，而
    屋頂處橫樑呈明顯變色、燒熔貌，且以西側處為最；檢視該
    址南側處堆放之機油桶北側之變色、燒熔痕跡較南側顯著，
    又西南側廚房區南側之金屬支柱上半部明顯受燒變色，且留
    有半「V」字型燒燬，顯示火勢係由北側處往南側處延燒，
    又比較該址廚房處與北側辦公室受燒情形，則以北側辦公室
    燒損跡象較為顯著，故研判該址火勢係由辦公室處往南側方
    向延燒。
  綜合上述，26之2號至26之5號建物燃燒方向係由北側往南側
    延燒，26之1號建物燃燒方向則由東側28之1號方向往西側延
    燒，28之1號建物內部由該址辦公室往南側竄燒，故研判本
    案火勢係由28之1號辦公室內部起燃，依火煙往上發展之燃
    燒特性，沿西側貨櫃屋向上竄燒並經由西南側波及26之1號
    、26之2號建築物，故綜合上情，認起火戶為28之1號即聯源
    汽車材料行。又起火戶辦公室周圍之木質隔間牆均已燒失，
    西南測冰箱往北側傾倒，西側貨櫃屋鐵皮變色燒損情形亦以
    靠北側處較為顯著，顯見火勢係由辦公室北側往南側方向竄
    燒；又檢視辦公室西北側書桌金屬隔板之氧化變色痕跡，愈
    東側處則愈為嚴重，顯示火流係由東側往西側發展，故綜合
    上述，研判火勢係由辦公室東北側往四周方向延燒。且經調
    查人員清理辦公室木質隔間牆地面處，發現東側隔間板地面
    之角材、支架碳化燒失程度愈靠北側愈為嚴重，北側隔間板
    地面之角材、支架碳化燒失程度則以愈靠東側愈為顯著，且
    辦公室東北側處之木質長桌幾僅殘存底座尚未燒失，故綜合
    以上，認本件火災之起火處所係位於28之1號（即聯源汽車
    材料行）辦公室內部東北側附近處所等情，有新北市消防局
    火災原因鑑定書在卷可憑（偵查卷第5至20頁）、火災現場
    平面圖及物品配置圖暨拍攝照片位置示意圖共5張（偵查卷
    第35至39頁）及現場照片共96幀（偵查卷第48至96頁）在卷
    可稽。
  (二)又證人黃錦庭即火災發生當時適於26之1號新林貨運行內之
    職員於原審供證：「98年8月28日早上，當時我在新林貨運
    行內看電視，差不多7點上下，我沒有注意時間，我有聽到
    批趴批趴聲，但不曉得是火災，我差不多隔了10分鐘之後，
    又聽到黑狗在狂叫，狂叫十分很嚴重，我才跑去廁所看，因
    為廁所就在聯源汽車材料行隔壁，我是從廁所的牆壁石棉瓦
    的縫隙中看到火光，所以才知道牆壁的另外一邊應該已經著
    火了。（請提示偵卷第96頁照片97，即26之1號1樓盥洗室）
    ，你剛才說相鄰的牆面縫隙是照片裡面的哪個位置？）就是
    從照片中白色磁磚牆壁上方與屋頂之間的縫隙看到紅色的光
    。之後我跑到新林貨運的停車場廣場用手機打119。（你那
    時候去廣場打119的時候，你們辦公室燒起來了嗎？）我們
    公司2樓的辦公室還沒有燒起來，我是看到隔壁的聯源汽車
    材料行已經冒濃煙。（請提示偵卷第41頁現場示意圖，你那
    時候跑出來打119時，你是站在何處？）我是站在新林貨運
    辦公室外面的停車場，距離辦公室的建築物大概也只有7、8
    步遠。（提示上開偵卷第23頁，你在土城消防隊時是跟消防
    隊的人說，你們司機休息室上方的辦公室還有後側的家具行
    都還沒有燒，當時所言是否實在？）實在。（你剛剛說你看
    不到家具行，你如何知道家具行當時還沒有燒？）因為濃煙
    是從聯源汽車材料行那邊冒出來的，不是從喜來登家具行冒
    出來的，所以我才這麼說。（你那時候有看到聯源汽車材料
    行裡面火燒的情況嗎？）我119打完，我把我的車子開到金
    城路，回頭看聯源汽車材料行裡面已經是一片火海了，那時
    候鐵門還關著。（你在廁所時，或到停車場時，看得到聯源
    汽車材料行的內部嗎？）看不到，只能夠看到濃煙。（你離
    開火場的時候，你是只有看到聯源汽車材料行裡面有火，其
    他地方都沒有嗎？）是的，其他的看不到。（聯源汽車材料
    行後方與喜來登家具行只隔著一道牆，距離還不到一公尺，
    你如何確定濃煙是從聯源汽車材料行冒出來？而不是從喜來
    登家具行冒出來？）因為我們的男生廁所和聯源汽車材料行
    相接，女生廁所那邊後面才是喜來登家具行，而且我在廣場
    上打119時，距離聯源汽車材料行還不到法庭的寬度，所以
    我能夠確定濃煙是從聯源汽車材料行冒出來的。」等語明確
    （原審卷(一)第90至93頁），並有卷附之平面配置圖、照片可
    參（偵查卷第41、96頁），而目擊證人林嘉明於本院亦供證
    ：當天伊從資源回收場（按位於同路段22巷8號）出來看，
    就看到伊右前方被告修理廠的屋頂上面濃煙密佈，伊就趕快
    去報警了等語（本院卷第87頁），渠等所述濃煙冒出處所適
    與新北市消防局火災原因鑑定書認定係自被告所經營之聯源
    汽車材料行內起火乙節吻合。
  (三)復依證人王慈慧即本件火災原因鑑定書之主要承辦人員於原
    審供證：「我有參與本件火災現場勘察，調查起火戶、起火
    處、起火原因。我們現場有一個勘查小組，到現場勘查完畢
    後進行討論，由我負責做鑑定書。我們是由現場火流的方向
    判斷，最主要由現場火流的方向，及現場其他目擊者的筆錄
    ，輔助鑑定書製作，我們認定28之1的聯源汽車材料行為起
    火處，起火原因是電器因素，起火戶住所是土城市○○路28
    之1號辦公室內部東北側。」、「（你當天去現場的時候，
    你們判斷火勢是由28之1往26之5號的方向燒過去，可以說明
    一下，你們為何會認為火是由28之1往26之5的方向燒？）我
    們當天到達現場的時候，基本上後面26之5、26之4都還沒有
    燒，26之3靠北側有部分燃燒，26之2、28之1、26之1有消防
    隊正在搶救，我們就排除26之5、26之4是起火燃燒點。加上
    現場搶救人員說26之3是後來才燒的，所以我們才排除。（
    根據你的說法26之1、26之2、28之1這三戶比較可能是起火
    點，為什麼是28之1？）我們是看火流的方向，但是26之2的
    火流方向是由北側往南側，我們看26之1號它的火流方向是
    由東往西燒，28之1號它也是北側往南側燒，綜合看下來，
    如果是從26之2燒往28之1，一定是從南側往北側的方向燒，
    而不是呈現北往南燒。（既然你們從火流方向判斷是從北往
    南，26之1、28之1這部分在判斷上面是明確的嗎？）是滿明
    確的，火跟煙的燃燒速度往上燃燒是最快的，接下來是往橫
    的發展，最慢的是往下，所以我們在看26之1的時候他是只
    有2樓在燒。比較現場燃燒情形，我們認為26之1是被延燒下
    來的。）（請看一下現場示意圖，依據現場狀況南側被燒完
    了北側沒有燒到，這個現場的狀況依據你消防鑑識來看，只
    燒到南側沒有燒到北側，除了消防隊員努力的搶救之外還有
    其他原因嗎？）火載量的問題，指現場可燃物。28之1的可
    燃物是比較少的，比家具行少。當天天氣的風向也可能造成
    。」等語（原審卷(二)第116至119頁）。可知，新北市消防局
    人員於98年8月28日至26之1號至26之5號、28之1號火災現場
    組成一個勘查小組進行勘查、採證，根據現場建築物及其內
    物品之傾倒、塌陷、碳化、殘留、燒失、燒損等情形及鋼架
    變形、彎曲程度、氧化變色、變形痕跡、「V」字型燒痕等
    判斷現場火流之方向，復檢視起火戶辦公室之木質隔間牆燒
    失、內部冰箱往北側傾倒、西側貨櫃屋鐵皮變色燒損情形、
    書桌金屬隔板之氧化變色痕跡、上開木質隔間牆東側隔間板
    地面之角材、支架碳化燒失程度，並參酌現場目擊者黃錦庭
    之陳述，勘查完畢後進行討論，由證人王慈慧製作火災原因
    鑑定書，認定「26之2號至26之5號建物燃燒方向係由北側往
    南側延燒，26之1號建物燃燒方向則由東側28之1號方向往西
    側延燒，28之1號建物內部由該址辦公室往南側竄燒，故研
    判本案火勢係由28之1號辦公室內部起燃，依火煙往上發展
    之燃燒特性，沿西側貨櫃屋向上竄燒並經由西南側波及26之
    1 號、26之2號建築物，故本案起火戶為土城市○○路○段28
    之1號『聯源汽車材料行』；本案起火處所係位於上開建築
    物辦公室內部東北側附近處所」等情，此有前開火災原因鑑
    定書、火災現場平面圖及物品配置圖暨拍攝照片位置示意圖
    共5張及現場照片共96幀在卷可稽，應堪以採信。
  (四)雖證人呂禮圳於原審供證：其當時立於菜園方向，28之1號
    建物面對菜園方向僅以網子作為圍籬，可以從28之1號外面
    看進去，看到火從水塔下方地上燒起來時，該建物內部沒有
    火云云（原審卷(一)第78頁至第80頁反面），及證人辛金全固
    於原審供證：其於當天看到28之1號之後方交界處有冒煙，
    應該是有火在燒，其看到的時候是小火，該址後面之鐵板有
    火舌竄出，其到場將停放在上址之吊車開出來時，發現裡面
    之黑煙已經很大，只能看到後面交接點有冒煙，但是內部狀
    況不能完全看到；開吊車時，溫度應該有40幾度，車體摸起
    來熱熱的，感覺不至於像有火在旁邊燒云云（原審卷(一)第80
    頁反面至第83頁反面）。惟渠等證言不僅與證人黃錦庭、林
    嘉明前揭供證不符。且證人呂禮圳係以其立於火場之一角所
    為之陳述，極因所在位置、建物構造、觀察角度之差異而影
    響其所見，而證人黃錦庭於事發當時係於26之1號1樓司機休
    息室內，並自與28之1號僅有一牆之隔之男生廁所牆壁石棉
    瓦之縫隙看到火光，其與火場之距離甚為接近，則其所見應
    較清晰可信。另證人辛金全所述僅足認定28之1號後方交界
    處有冒煙之事實，且是否為起火處所，尚須綜合前開所述現
    場跡證及火流方向，以科學方法判斷之，自不能徒以證人感
    受吊車之溫度遽認28之1號非起火處所。再參以證人王慈慧
    於原審供證：「（問：你去現場的時候是否記得26之1這邊
    好像有水塔在樓上？）有。（你們去看的時候有無注意水塔
    是否可能是起火點？）水塔不會是起火點。因為它的四周沒
    有可燃物。因為26之1只有二樓在燒，樓下並沒有燃燒的情
    形，所以我們認定不是起火點。（你剛才說水塔旁邊沒有易
    燃物，請提示偵卷P54照片13，你當時有無看到水塔燒得這
    麼嚴重？有。（目擊證人呂禮圳說水塔下方有馬達，火舌是
    從馬達的下方的地上往上燒，那個地方最先看到火光，看起
    來是水塔燒得很嚴重，就你所見是否如此？）因為水塔的位
    置是在26之1與26之2、28之1的交界處，如果證人說那個地
    方看到有火煙竄出，正好可以證明火流，那個地方是28之1
    的後面、旁邊是開放式的，沒有封起來，就是跟家具行、貨
    運行的接縫處，沒有封起來，26之1與26之2都是封起來，最
    早剛開始只有煙與火，一定是把鐵皮燒穿之後，火才會從燒
    穿的地方竄出來，26之2家具行靠汽車材料行的鐵皮並沒有
    被燒穿，26之1號的1樓其實沒有燃燒，新林貨運的水塔是在
    1樓的上面，剛好是在2樓的外面，所以那個地方不可能有火
    煙的地方竄出，所以可以判斷火煙是從28之1的上方竄出來
    。（火煙是從28之1竄出，起火點有辦法燒到水塔那邊嗎？
    ）起火點是在辦公室的東北處，先延燒到貨櫃屋，再從貨櫃
    屋往上燒到水塔。就是從西南測的方向跑。」等語（原審卷
    (二)第118、119頁），所述與火災原因鑑定書所指之火流方向
    互核亦屬相符，足以認定28之1號建物辦公室內部東北側附
    近處所為起火處所，而26之1號建物係被延燒，非起火處。
    是上開證人呂禮圳、辛金全於原審之證言要難資為有利於被
    告之認定。
  (五)另辯護人雖辯稱：火災原因調查鑑定書並無法說明火流如何
    由28之1號之西南側延燒至26之2號之西北側，且28之1號辦
    公室牆外鄰近處所有數桶機油，又緊鄰該處所旁有廁所1間
    ，均未見嚴重燒燬，且該址僅有辦公室燒燬，其他部分未見
    嚴重受損，而消防人員到達現場後，係先對26之1、26之2號
    等處所優先撲滅火勢，撲滅之後，始至被告之28之1號支援
    ，又火災後，28之1號與26之2號間之鐵皮圍牆，鄰26之2號
    側之鐵皮顏色較深，可知火災當時溫度較高，則該處之燃燒
    時間應較長，可知本件起火處應非28之1號云云。惟查，研
    判何處係起火點，須綜合火災現場燃燒痕跡、火流延燒方向
    、燃燒時間，並輔以消防隊火災出動觀察紀錄、目擊者陳述
    及其他佐證，據以分析研判後歸納起火處所等情，有內政部
    99年11月10日消署調字第0990900475號函在卷可參（原審卷
    (二)第93頁），且證人王慈慧於原審亦供證：26之2號燃燒時
    間比較久，氧化程度較高，而起火點要綜合燃燒時間、起火
    點附近物品等判斷之，有可能燃燒最嚴重之處不一定是起火
    點，而是延燒之處等語綦詳（原審卷(二)第122頁）。是辯護
    人徒以28之1號建物之燒損情形，及燃燒後26之1號與28之1
    號間之鐵皮圍牆顏色之差異，暨消防隊員到達後之撲救次序
    等，率謂起火點非在28之1號處，而置火流延燒方向等現場
    跡證及28之1號係開放式建築物等因素於不顧，亦無足採。
  (六)由上可知，本件火災原因鑑定書係消防人員勘查現場、採證
    後，根據上述現場跡證交互以參，以科學方法，研判出現場
    火流方向，而為本件起火處所係位於28之1號辦公室內部東
    北側附近處所之認定，參酌前開證據，認定起火點係位於新
    北市○○路○段28之1號聯源汽車材料行辦公室內部東北側附
    近處所，洵堪採信。
  (七)本件起火點既經認定如上述，而關於本件起火之原因，經新
    北市消防人員勘查起火處所附近，並未發現危險物品、化
    工原料或容器置放於該處附近，且未發現儲放任何常溫下足
    以自燃之危險物品，故排除危險物品、化工原料引燃（自燃
    ）之可能性；並未發現有縱火加速劑急速燃燒、殘留之痕
    跡，亦未發現盛有促燃劑之容器，且調查人員於現場起火處
    所附近進行證物採集，經化驗、分析後並未檢出含有石油系
    可燃性液體之成分（參見偵查卷第46頁之新北市消防局98年
    9 月2日第H09H28H1號火災證物鑑定報告），本案起火戶雖
    為開放式建築物，然負責人賴垂來表示其於該址經營近20年
    ，期間並未遭人侵入或破壞之情形，故人為縱火引燃之可能
    性較低；清理、檢視起火處所附近並未發現有菸蒂、線香
    等微小火源遺留之跡證，且被告亦表示平日雖有抽菸之習慣
    ，為其皆於室外空曠處抽菸，且據現場搶救人員表示，抵達
    時起火戶（即28之1號）辦公室內部已全面燃燒，且辦公室
    之木質隔間牆已完全燒失無法辨認，顯見火勢擴展甚速，與
    微小火源經熱蓄積引燃之燃燒特性不甚相符，故可排除遺留
    火種（菸蒂、線香等）引燃之可能性；起火處係位於28之
    1 號辦公室內部東北側附近處所，辦公室東北側木質長桌上
    方原擺放有金屬置物架，該處並有電腦主機、螢幕、監視錄
    影設備主機等電器設備，而調查人員於起火處附近掘獲之電
    源線熔痕跡證，經內政部消防署鑑定後結果為導線短路所造
    成之通電痕，檢視總電源開關箱內部無熔絲開關亦有跳脫之
    情形，顯見案發當時該址係處於通電中之狀態，且有使用電
    器設備之情形，又起火處附近均為易燃之木質材料，不排除
    為該處電源線發生異常短路後，致周圍之物引燃，研判火災
    起因以電器因素異常引燃所造成之可能性較大等節，此有前
    開新北市火災原因鑑定書1份、現場平面圖、配置圖暨其照
    片在卷可稽。又前開起火處附近掘獲之電源線（偵查卷第94
    頁照片94），經新北市政府消防人員發現有熔痕跡證，遂攜
    回送內政部消防署鑑定造成該熔痕之原因，經該署以巨觀實
    體觀察法及微觀金相觀察分析法鑑定，認定該熔痕巨觀及微
    觀特徵與導線短路所造成之通電痕相同等情，有內政部消防
    署鑑定案件編號第981116號火災證物鑑定報告（下稱內政部
    消防署鑑定報告）1份在卷可參（偵查卷第45頁）。再依證
    人王慈慧於原審供證：所謂通電熔痕是指電線在通電之狀態
    下發生短路，會產生特殊之熔珠形狀，在現場所看到這個就
    是通電熔痕，在現場有看到熔珠。所謂電器因素是指電器設
    備、室內配線所產生之異常。就本案看到所謂電器異常，是
    在起火處看到數節電線，上面有短路跡證。發現通電熔痕後
    予以採證，並送消防署鑑定，鑑定結果是熔痕巨觀及微觀特
    徵與導線短路所造成之通電痕跡相同。火災現場有無熔絲開
    關，其跳脫之情形可以證明室內電線是屬於通電狀態，可以
    證明電源開啟之狀況，並沒有關閉，所以才會跳開之情形，
    其於現場所見之電線確係偵查卷第94頁編號94照片上之電線
    。又送驗之電線因為有短路之現象，且起火處沒有汽車，該
    處是材料行，材料沒有通電等語屬實（原審卷(二)第116頁反
    面至第117頁、第119頁反面、第120頁），復證稱：「（問
    ：請提示偵卷P96，一進來是否有一個220V的開關，在你們
    認定220V的無熔絲開關有跳脫，是在P96的照片98哪一個是
    有跳開？）中間那個。（中間這個把手是塑膠做的，是否因
    為遇到熱而塑膠熔掉以後冷卻的現象？）可以看底座，也可
    以看另外一邊也有燒熔的情形，但是它的底座不一樣。從底
    座看左右兩邊都是關起來，只有中間是跳開。（28之1裡面
    有另外裝一個110V的開關，是否知道？）知道，我有看到，
    但是沒有放進來。（為何110V的開關沒有放進來？）主要是
    確認他室內是通電的狀態。因為220V跳開，可以確定是在通
    電的狀態，110V全部都是開的，沒有跳掉，我們主要是要證
    明是在通電的狀態就可以了，所以我沒有附上110V的照片。
    」等語綦詳（原審卷(二)第120頁正反面），並庭呈當天於28
    之1號建物內110V之漏電斷路器照片1張（原審卷(二)第124頁
    ）在卷可按。
  (八)雖證人唐勝榮於原審供證：伊從事水電業，聯源汽車材料行
    線路是伊負責配備，被告如有問題的話，他隨時會跟伊聯絡
    ，平常兩、三個月會跟他聯絡，聯源汽車材料行因為是開放
    空間，所以配電的話會考慮到安全的問題，所以有裝110V的
    漏電斷路器，伊在火災之後，有去現場看聯源汽車材料行的
    變壓器及變壓器連接220V及110V的電線之損壞情形，伊看到
    的是高溫變形，電源箱都沒有燒燬，屋頂那段從外部電源接
    進來的那段電線全部燒燬，從外部電源到220V開關箱之前有
    一段電線沒有燒到，但全部都爆開，塑膠皮都裂開，伊沒有
    看過這種情形。因為一般如果是電線走火的話，應該是整條
    電線都燒掉，而不是只有皮爆開，銅線卻還好。就伊所看到
    110V這部分漏電斷路器並沒有跳脫，而220V總開關的把手是
    被熔化有點垂下來，也應該是沒有跳脫。一般室內的電線短
    路應該是從110V的開關箱那邊跳開，因為110V的開關箱裡面
    已經有兩道開關，所以應該不會在220V的開關箱才跳開云云
    （原審卷(一)第84至86頁）。惟證人自承其未考領國家核發的
    證照（同上原審卷第87頁），是其是否具有水電方面的專業
    技能與知識，已非無疑。且按室內配電110V分路如有過電流
    （過負載及短路）情形發生，配電箱內之分路保護無熔線斷
    路器會自動跳脫切斷故障電流，然因線路阻抗較高或斷路器
    動作特性不佳時，有可能不會產生跳脫動作，或由分路保護
    電源側上一層級之220V無熔線斷路器產生保護跳脫；另室內
    電線在通電狀態下被火燒，亦會發生短路過電流情形，分路
    無熔線斷路器同樣會產生前述跳脫動作等情，有內政部消防
    署99年11月10日消署調字第0990900475號函在卷可參（原審
    卷(二)第93頁）。再觀諸證人王慈慧庭呈之110V漏電斷路器照
    片及火災原因鑑定書中檢附編號98之220V無熔線斷路器照片
    可知，火災當時，28之1號建物內之220V無熔線斷路器係處
    於跳脫狀態，110V漏電斷路器則處於正常通電狀態，與內政
    部消防署函文所示之室內配電110V分路如有過電流（過負載
    及短路）情形發生，可能由110V或220V無熔線斷路器產生保
    護跳脫等情互核相符，再參以被告供承：其案發當時之總電
    源開關並沒有關閉，廠內有裝設監視設備等語（偵查卷第22
    、103頁），亦坦認其材料行內之電源於案發當時係處通電
    之狀態，由此足徵證人王慈慧證述被告所經營之聯源汽車材
    料行（28之1號建物）於火災當時已處於正常通電狀態等語
    ，堪予採信。是前開證人唐勝榮之證言自難採為有利於被告
    之證據。
  (九)另辯護人執證人唐勝榮於原審之證言（原審卷(一)第86頁反面
    ），謂前開鑑定書指出於現場灰燼發現花線，但花線是汽車
    的引擎用的，被告就是開修理廠的，所以這個檢體的來源就
    有錯誤，因為可能是汽車裡面的電線，而不是屋內使用的電
    線，不是房子所用的花線，所以鑑定報告並沒有辦法證明被
    告的屋內確實有電線短路云云。惟證人王慈慧於原審經辯護
    人詰問時已供證：「（辯護人問：你們送驗的電線，你能夠
    肯定是房屋的電線，而不是車子的電線？）因為有短路的現
    象，且起火處沒有汽車，該處是材料行，材料沒有通電。」
    等語（原審卷(二)第120頁），是辯護人再執前詞置辯，亦難
    採憑。綜上，火災當時28之1號辦公室內部東北側附近處所
    之電源線係通電中，且該電源線有短路所造成之通電痕等節
    ，洵堪認定。
  (十)按過失者，係指按其情節應注意，並能注意而不注意者，刑
    法第14條第1項定有明文。亦即刑法上所稱之過失，係指行
    為人客觀上負有注意之義務，就其自身之狀況而言，亦能為
    此等符合義務之注意，但卻因疏忽而未盡到注意義務或盡到
    足夠之注意義務，造成法益侵害之結果發生，即上開刑法第
    14條第1項所謂「行為人雖非故意，但按其情節應注意，並
    能注意，而不注意者，為過失」之要旨。次按建築物所有權
    人、使用人應維護建築物合法使用與其構造及設備安全，為
    建築法第77條第1項所明定。查，本件28之1號房屋雖係告訴
    人陳文魁及其兄弟共有，惟被告向告訴人承租經營汽車材料
    行使用約20年等情，業據被告供承明確（偵查卷第22頁），
    並經證人即告訴人陳文魁於原審證述在卷（原審卷第77頁）
    ，被告為上開建物之使用人，自負有維護該建築物使用與其
    構造及設備安全之義務。雖被告供述及證人唐勝榮於原審供
    證均稱：因為聯源汽車材料行是開放空間，所以配電會考慮
    安全問題，有裝110V漏電斷路器及220V無熔絲開關，有漏電
    或者是短路情況，漏電斷路器就會跳開云云，然因線路阻抗
    較高或斷路器動作特性不佳時，有可能不會產生跳脫動作，
    或由分路保護電源側上一層級之220V無熔線斷路器產生保護
    跳脫；另室內電線在通電狀態下被火燒，亦會發生短路過電
    流情形，分路無熔線斷路器同樣會產生前述跳脫動作等情，
    有上揭內政部消防署99年11月10日消署調字第0990900475號
    函在卷可參。再審諸證人唐勝榮並未具有水電專業證照，是
    其所裝設之斷路器是否可正常運作，亦堪置疑。況電源配線
    電裝設漏電斷路器及無熔絲開關，係輔助安全用電之配件，
    並非保證電源線路安全之證明，而係使用者定期檢修及隨時
    注意安全用電，始為上策。雖本件因燒燬已無法進一步鑑定
    火災發生之確實原因為何種電器因素，然參諸證人王慈慧於
    原審供證：短路原因可能係漏電、絕緣體破損、電器本身故
    障或電線老化等語（原審卷(二)第121頁反面），且被告供承
    伊於承租後，並無定期安檢維修，亦未做檢修申報，只有壞
    掉時，會請電工處理等語（偵查卷第22、103、104頁），而
    其因廠內裝設監視設備，而長期保持通電狀態，乃其竟未隨
    時或定期檢修、維護配置於該廠房內之電氣設備，以避免因
    電源配線絕緣劣化、短路而造成引燃之危險，且按諸當時情
    形，並無不能注意情事，竟疏未注意隨時或定期檢修、維護
    ，致配置於該建物之電源短路，導致本件火災之發生，自有
    過失之責。又被告之過失行為與本件火災間顯有相當因果關
    係。是以，被告所辯各節，要係卸責之詞，自無足採。本件
    事證已臻明確，被告犯行洵堪認定，應依法論科。
三、按刑法之失火罪，直接侵害者係一般社會之公共安全法益，
    雖私人之財產法益亦同時受其侵害，但本罪係列入公共危險
    章內，自以社會公安之法益為重，此觀於燒燬自己所有物致
    生公共危險時並應論罪之點，亦可得肯定之見解，故以一個
    放火行為燒燬多家房屋，仍祇成立一罪，不得以所焚家數，
    定其罪數（最高法院21年上字第391號判例參照）。被告一
    失火行為燒燬現有人所在（職員黃錦庭）之26之1號建築物
    及現未有人所在之26之2、之3、之4號建築物，揆諸上開說
    明，應祇論以單純一罪，是核被告所為，係犯刑法第173條
    第2項之失火燒燬現有人所在之建築物罪。公訴意旨認被告
    係犯刑法第173條第2項之失火燒燬現有人所在之建築物及同
    法第174條第3項前段之失火燒燬現未有人所在之他人所有建
    築物罪嫌，被告係以一行為同時觸犯上開構成要件不同之二
    罪名，為想像競合犯，應從一重之失火燒燬現有人所在之建
    築物罪處斷，容有誤會。原審就被告上述犯行，未詳加調查
    ，細心勾稽，以不能證明被告犯罪而判決被告無罪，自有未
    洽，檢察官上訴意旨執此指摘原審判決被告無罪係屬不當，
    非無理由，是原判決既有可議，自應由本院予以撤銷改判。
    爰審酌被告之素行、犯罪之動機、目的、手段，因一時疏忽
    始肇致本件火災之發生，惡性尚非屬重大，惟告訴人因本件
    火災所受之危害、財物損失非輕，及被告犯罪後之態度等一
    切情狀，量處拘役三十日，並諭知易科罰金之折算標準。
據上論斷，應依刑事訴訟法第369條第1項前段、第364條、第299
條第1項前段，刑法第173條第2項、第41條第1項、刑法施行法第
1條之1，判決如主文。
本案經檢察官李金定到庭執行職務。
中    華    民    國   100    年    6     月    2     日
                  刑事第二十一庭審判長法  官  周政達
                                      法  官  趙文
                                      法  官  楊力進
以上正本證明與原本無異。
不得上訴。
                                      書記官  彭威翔
中    華    民    國   100    年    6     月    2     日
附錄：本案論罪科刑法條全文。
中華民國刑法第173條
（放火或失火燒燬現住建築物及交通工具罪）
放火燒燬現供人使用之住宅或現有人所在之建築物、礦坑、火車
、電車或其他供水、陸、空公眾運輸之舟、車、航空機者，處無
期徒刑或 7 年以上有期徒刑。
失火燒燬前項之物者，處 1 年以下有期徒刑、拘役或 5 百元以
下罰金。
第 1 項之未遂犯罰之。
預備犯第 1 項之罪者，處 1 年以下有期徒刑、拘役或 3 百元
以下罰金。